【裁判字號】    90,台上,2137
【裁判日期】    900412
【裁判案由】    偽造文書
【裁判全文】
最高法院刑事判決                                九十年度台上字第二一三七號
    上  訴  人  甲○○
    選任辯護人  黃精良律師
右上訴人因偽造文書案件，不服台灣高等法院台中分院中華民國八十七年四月十六日
第二審更審判決（八十七年度上更(一)字第三號，起訴案號：台灣彰化地方法院檢察署
八十三年度偵字第九四六四號、八十四年度偵字第六七六號），提起上訴，本院判決
如左：
    主  文
原判決撤銷，發回台灣高等法院台中分院。
    理  由
本件原判決認定上訴人甲○○意圖為自己不法之所有，明知其父謝再添已於民國八十
三年十二月十九日上午十一時五十五分許，因心臟衰竭死亡，為圖謀謝再添在田中郵
局帳號○○○九五四─七號之存款，竟在彰化縣田中鎮○○街二八一號其住處（謝再
添輪流與其同住），利用輪流同住保管謝再添之郵政存簿儲金簿及印章之機會，於同
日中午十二時二十六分許，持該存簿及印章至田中郵局，以謝再添之名義偽造一張郵
政存簿儲金提款單，並盜蓋上開印章後，持向上開郵局冒領新台幣（下同）一百六十
萬六千四百元之存款，使該郵局陷於錯誤後，如數交付上開款項，得手後留供己用，
並未列為謝再添之遺產，分配予其他繼承人，足以生損害於田中郵局及謝再添之其他
繼承人即謝再添之妻謝廖蘭桂、子女謝輝煌、謝明治、劉謝省等人等情。因而撤銷第
一審科刑判決，改判仍論處上訴人行使偽造私文書，足以生損害於公眾及他人罪刑，
固非無見。
惟查(一)、審理事實之法院，對於案內與論罪科刑、罪名成立與否有關之一切證據，除
認為不必要者外，均應詳為調查，然後基於調查所得之心證以為判斷之基礎；苟與待
證事實有重要關係，在客觀上認為應行調查之證據，又非不易調查或不能調查，而未
依法加以調查，率予判決者，即有刑事訴訟法第三百七十九條第十款規定所稱應於審
判期日調查之證據而未予調查之違法。原判決事實認定上開一百六十萬六千四百元係
謝再添之存款，應列入其遺產分配，上訴人意圖為自己不法之所有，加以冒領等情，
然卷查上訴人於偵查中辯稱「錢是我的，我存在我父親的帳戶中」，經檢察官訊以「
為何不等處理（謝再添）後事完後再去領錢？」，答以「手續比較麻煩」。抑有進者
，其於偵查中致檢察官之存證信函並陳稱將出售土地款一百五十萬元存入上揭帳戶云
云，有上訴人所提存證信函影本在卷可查（見偵字第六七六號卷第十二頁、第十三頁
、第二十一頁），上訴人於偵查之初未曾有上開款項是伊父於去世前要伊去領，作為
隔天開庭要給告訴人謝明治之辯解。而告訴人謝明治則堅稱「該款項是渠父親的，平
時由上訴人保管」「錢從土地徵收的」（見同上卷第十二頁）。雖各執一詞，惟徵諸
郵局交易紀錄，謝再添在上揭田中郵局之帳戶，於謝某死亡之前月餘即八十三年十一
月一日曾存入一百五十萬元，使存款湊足一百六十萬餘元，有郵局交易紀錄在卷可稽
（見第一審卷第二十頁），該款項由何人存入？是上訴人自己出售土地之款項？抑為
謝再添之土地徵收款？並非不能向田中郵局調取相關資料究明真相。再謝再添帳戶之
款項果屬上訴人自己所有，何於上訴人於偵查之初未為上揭其父要其去領，作為隔天
要給告訴人謝明治之重要抗辯，亦未提及有證人唐陳幸、廖一聰可證？又謝再添帳戶
如係由上訴人保管使用，該款項且非謝某遺產範圍，上訴人於其父死亡後，固不得再
以其父名義製作提款單領取，然似無不法所有之意圖。原審在攸關犯罪事實之認定及
上訴人涉犯罪名成立與否之重要事項，尚未澈查剖析釐清前，遽行判決，已有應於審
判期日調查之證據，而未予調查之違法。(二)、證據之證明力如何，雖屬於事實審法院
自由判斷職權，而其所為判斷，仍應受經驗法則與論理法則之支配。依原判決理由所
認定，謝再添於八十三年八月間並無老人痴呆症及意識不清之情形，其係於同年十二
月十九日上午十一時五十五分，因心臟衰竭死亡，有死亡證明書影本一份附卷足按（
見原判決第三、七頁）。而心臟衰竭死亡，死亡發生於瞬間，祇要心臟病發作，在極
短暫之時間內即會死亡，未發作之前，人之精神狀態與常人無異。謝再添既於是日上
午十一時五十五分，因心臟病發作送醫不治死亡，在未發作前並非不可能吩咐上訴人
行事。原判決理由以謝再添既於是日上午十一時五十五分，因心臟衰竭死亡，即不可
能於當日上午責令上訴人去提領款項云云，其論斷有違經驗法則，亦有違誤。以上或
係上訴意旨所指摘，或為本院得依職權調查之事項，應認原判決仍有撤銷發回更審之
原因。至原判決不另諭知無罪部分，基於審判不可分之原則，併予發回。
據上論結，應依刑事訴訟法第三百九十七條、第四百零一條，判決如主文。
中      華      民      國     九十     年     四       月     十二     日
                              最高法院刑事第三庭
                                  審判長法官  陳  錫  奎
                                        法官  劉  敬  一
                                        法官  洪  清  江
                                        法官  李  伯  道
                                        法官  呂  丹  玉
      右正本證明與原本無異
                                              書  記  官
中      華      民      國     九十     年      四      月     十八     日


司法院資訊處製作；財團法人民間司法改革基金會備份。
